【裁判字號】    97,訴,1181
【裁判日期】    970825
【裁判案由】    拆屋還地
【裁判全文】
臺灣臺中地方法院民事判決              97年度訴字第1181號
原      告  國立豐原高級商業職業學校
法定代理人  甲○○
訴訟代理人  常照倫律師
複代理人    莊惠祺律師
被      告  乙○○
上列當事人間請求拆屋還地等事件，本院於民國97年8月6日言詞
辯論終結，判決如下：
    主  文
被告應將坐落豐原市○○段第753地號土地上如附圖所示編號A1
部分（面積為0.28平方公尺）之地上物及編號A2部分（面積為6.
69平方公尺）之地上物拆除，並將前開土地返還予原告。
被告應將坐落豐原市○○段第753-1地號土地上如附圖所示編號B
部分（面積為14.62平方公尺）之地上物及編號D之水龍頭拆除，
並將前開土地返還予原告。
被告應將坐落豐原市○○段第755地號土地上如附圖所示編號C部
分（面積為6.18平方公尺）之地上物拆除，並將前開土地返還予
原告。
被告應給付原告新臺幣壹拾伍萬壹仟玖佰肆拾捌元，及自九十七
年五月二十八日起至清償日止，按年息百分之五計算之利息。
被告應自九十七年五月二十八日起至返還第一項至第三項所示土
地之日止，按月給付原告新臺幣貳仟伍佰參拾參元。
原告其餘之訴駁回。
訴訟費用由被告負擔四十分之三十九，餘由原告負擔。
本判決於原告以新台幣伍拾貳萬元供擔保後，得假執行。但被告
如以新台幣壹佰伍拾陸萬壹仟玖佰參拾貳元為原告預供擔保，得
免為假執行。
原告其餘假執行聲請駁回。
    事實及理由
甲、程序方面：
一、按國有財產撥給各地國家機關使用者，名義上雖為國有，實
    際上即為使用機關行使所有人之權利，故對於是類財產，准
    由管領機關起訴，代國家主張所有權人權利（最高法院51年
    台上字第2680號判例參照）。本件系爭土地雖為中華民國所
    有，但原告為管理者，有土地登記簿謄本可稽，揆諸前開說
    明，原告以管理機關之地位代表國家起訴，核無不合。
二、按訴狀送達後，原告不得將原訴變更或追加他訴，但請求之
    事實同一或擴張或減縮應受判決事項之聲明者，不在此限，
    民事訴訟法第255條第1項第2、3款定有明文。本件起訴時原
    聲明請求：1.被告應將坐落豐原市○○段0753-1地號及0755
    地號土地上如附圖所示之建物拆除（面積以實測為準），並
    將土地回復原狀後返還原告。2.被告應給付原告新台幣（下
    同）193,865元，及自起訴狀繕本送達翌日起至清償日止，
    按年息百分之5計算之利息。3.被告應自民國97年4月1日起
    至返還第一項所示土地之日止，按月給付原告3,231元。4.
    原告願供擔保請准予宣告假執行。嗣於民國97年8月6日民事
    訴之聲明更正暨辯論意旨狀、97年8月6日言詞辯論期日當庭
    擴張及更正訴之聲明：1.被告應將坐落豐原市○○段第753
    地號土地上如附圖所示編號A1部分（面積為0.28平方公尺）
    之地上物及編號A2部分（面積為6.69平方公尺）之地上物拆
    除，並將前開土地返還予原告。2.被告應將坐落豐原市○○
    段第753-1地號土地上如附圖所示編號B部分（面積為14.6 2
    平方公尺）之地上物及編號D之水龍頭拆除，並將前開土地
    返還予原告。3.被告應將坐落豐原市○○段第755地號土地
    上如附圖所示編號C部分（面積為6.18平方公尺）之地上物
    拆除，並將前開土地返還予原告。4.被告應給付原告189,93
    5元，及自起訴狀繕本送達翌日起至清償日止，按年息百分
    之5計算之利息。5.被告應自起訴狀繕本送達被告翌日起至
    返還第一項至第三項所示土地之日止，按月給付原告3,16 6
    元。6.原告願供擔保，請准予宣告假執行。本件原告擴張部
    分，係因豐原地政事務所測量後，發現被告所占有使用之地
    上物實際地號仍包括豐原市○○段第753地號土地上如附圖
    所示編號A1及A2部分，原請求之事實並無變動，為單純擴張
    應受判決事項之聲明，核與首揭規定相符，應予准許，合先
    敘明。
乙、實體方面：
壹、原告主張：
一、緣坐落於台中縣豐原市○○段0753-1地號、0755地號、0753
    地號之土地（下稱系爭土地）為中華民國所有，現為原告所
    管理。然被告早於民國90年2月20日前即無權占用系爭土地
    ，並於其上之違建物營業。故原告本於土地管理機關之地位
    ，爰依物上請求權請求被告將系爭土地之地上物拆除，並於
    系爭土地回復原狀後，將系爭土地返還予原告。又被告無權
    占用系爭土地並於其上之違建物營業，被告自獲有相當於租
    金之不當利益，並致原告受有不能使用、收益系爭土地之損
    害。從而，原告爰依不當得利及侵權行為法律關係（請擇一
    對原告為有利之判決），請求被告應給付原告相當於租金之
    不當得利及損害賠償。
二、相當於租金之不當利益金額之計算式，說明如下：
（一）被告所占用豐原市○○段753地號之A1及A2部分總面積6.9
      7平方公尺（計算式：0.28＋6.69＝6.97），而申報地價
      為12700元/平方公尺，故被告每年受有相當於租金之不當
      得利之數額為8852元（計算式：6.97×12,700×10%＝88
      52，小數點以下四捨五入）。
（二）被告所占用豐原市○○段753-1地號之B部分總面積14.62
      平方公尺，而申報地價為12700元/平方公尺，故被告每年
      受有相當於租金之不當得利之數額為18567元（計算式：
      14.62×12,700×10%=18567，小數點以下四捨五入）。
（三）被告所占用豐原市○○段755地號之C部分總面積6.18平方
      公尺，而申報地價為17100元/平方公尺，故被告每年受有
      相當於租金之不當得利之數額為10568元（計算式：6.18
      ×17100×10%＝10568，小數點以下四捨五入）。
（四）本件被告雖早於90年2月20日前即已無權占用系爭土地建
      屋，依民法第126條規定，原告爰請求被告應自起訴狀送
      達後回溯5年相當於租金之總額共189,935元（計算式：（
      8852＋18567＋10568）×5=189935，小數點以下四捨五入
      ）。又被告至起訴時為止，仍堅不返還系爭土地予原告，
      爰請求被告按月給付自起訴狀繕本送達翌日起至返還系爭
      土地之日止，相當於租金之不當得利3166元（計算式：（
      8852＋18567＋10568）÷12=3166，小數點以下四捨五入
      ）。
三、對被告抗辯之陳述：
（一）被告不否認就系爭土地無合法占有權源，然又謂伊既合法
      占有系爭建物，進而推論該建物使用系爭土地有合法權源
      云云。惟建物與土地乃各自獨立之不動產物權，合法擁有
      建物並不代表即可合法使用該建物之基地，必其對基地有
      債權或物權之占有權源，始能謂非無權占有，故被告上述
      之推論，顯於法無據。另原告並非放任前任東勢里長設置
      大型看版占用系爭土地，該大型看板是否有占用系爭土地
      本即無法確定，且對此已聲請鑑界，以為後續是否採取法
      律行動之參考，故原告並非專以損害被告為主要目的而為
      本件起訴。又原告於93年10月22日及94年4月1日分別發函
      請求被告返還系爭土地，並非長期默認被告占用系爭土地
      ，被告之答辯顯非事實。
（二）系爭土地為原告於88年9月18日自國有財產局接管之學校
      用地，本即對系爭土地視師生人數之變化及空間需用情形
      而有使用規劃，再者，原告亦分別於93年10月22日及94年
      4月1日函請被告返還系爭土地，故被告辯稱系爭土地已無
      公用需要，原告應依不動產處理原則第1條第2項處理系爭
      土地，顯屬無由。另國有財產局台財產中接字第09400107
      57號函，係要求原告查察系爭土地是否有公用需要，「倘
      」不作公用，始依國有財產法第33、35條規定辦理，被告
      辯稱國有財產局於該函請原告依上開規定移交系爭土地，
      實係曲解該函之文義。
四、並聲明：
（一）如主文第一、二、三項所示。
（二）被告應給付原告189,935元，及自起訴狀繕本送達翌日起
      至清償日止，按年息百分之5計算之利息。
（三）被告應自起訴狀繕本送達被告翌日起至返還第一項至第三
      項所示土地之日止，按月給付原告3,166元。
（四）原告願供擔保，請准予宣告假執行。
貳、被告則以：
一、對於坐落豐原市○○段第755地號土地上如附圖所示編號C部
    分（面積為6.18平方公尺）之地上物（即冰品茶亭）業已拆
    除。系爭土地上之建物於76年徵收前本即為被告所有，徵收
    後被告以原告並未全部使用，乃復自80年間起占有系爭土地
    上之建物。系爭土地上之建物雖未辦理所有權第1次保存登
    記，然該建物係實施建築管理前之合法建物（64年1月1日即
    裝置自來水），可知其占有系爭土地非無正當權源。是以被
    告對系爭土地固無合法之占有權源，然其既合法占有系爭建
    物，而該建物使用系爭土地為有合法權源，則原告訴請被告
    拆屋還地，即非無商榷餘地。又兩造就系爭土地之使用，形
    式上固未訂立任何書面契約，然原告默示允許被告占有使用
    系爭土地，被告於系爭土地上使用自己所有建物等情，應非
    屬無權占有。退步言之，原告嗣後分別於93年10月22日及94
    年4月1日函令被告返還系爭土地時亦僅就系爭土地中之豐原
    市○○段755地號為之，而未對同段753-1地號為催告，顯見
    原告至少就豐原市○○段753-1地號默示同意被告使用。
二、系爭土地於76年間辦理徵收後，原告即從未依核准徵收計畫
    使用，而係予以閒置且不加管理，且原告於94年4月29日接
    獲國有財產局台灣中區辦事處函後，即於同年5月20日以豐
    商總字第0940010387號函致教育部中部辦公室，表示擬將其
    所經管之系爭土地變更為非公用財產，並按現狀移交財政部
    國有財產局接管，是原告就系爭土地顯無公用需要或為其主
    管目的事業需用，依不動產處理原則第1條之規定，當不得
    任意收回。再者，被告早於80年間即占用系爭土地至今，是
    符合國有財產法第42條第1項但書第2款之規定，則依不動產
    處理原則第1點第2項之規定，原告自得按系爭土地現狀移交
    予國有財產局，而由該局依國有財產法第42條第1項但書第2
    款規定，逕予出租被告，而毋須以標租方式辦理。又被告於
    94年間向國有財產局申請承租或承購系爭土地時，本件系爭
    土地於76年辦理徵收尚未滿20年，原告即以此為由，未依國
    有財產法第33、35條規定，將系爭土地變更為非公用財產，
    依法移交該局接管處理。且原告放任前東勢里里長於系爭75
    5地號上之東勢里福德祠樹立大型鋼架看板，其坐視他人無
    權占用系爭土地，卻未併案起訴請求返還，反就實際僅占用
    5、6坪土地之被告提起訴訟，殊難稱事理之平，尤啟人疑竇
    ，是原告主觀上是否專以損害他人為主要目的即有可疑。另
    系爭土地上之建物為被告所有之合法原始建物，該建物若予
    拆除，對建物所有權人所受之損失不得謂為不大，而原告自
    身權利之行使，所能取得之利益似屬不多，是其客觀上因權
    利行使取得利益與他人所受損害是否相當亦有可疑，是本件
    經權衡後，原告就本件物上請求權之行使，應屬權利濫用而
    背於誠實信用原則。
三、兩造就系爭土地之使用，形式上固未訂立任何書面契約，然
    原告默示允許被告占有使用系爭土地，應非無法律上原因，
    是本件占用土地應具法律上之原因，原告就此部分所為民法
    第179條不當得利之主張，殊嫌無據。另依最高法院68年台
    上字第3071號判例，原告主張以系爭土地之申報地價年息百
    分之10計算相當於租金之不當利益金額，即非無斟酌之餘地
    。又原告主張被告無權占用系爭土地，合於民法第184條侵
    權行為之規定云云，被告就系爭土地之使用，形式上固未與
    原告訂立任何書面契約，原告客觀上已默示允許被告占有使
    用系爭土地，至少被告主觀上早已形成合法使用系爭土地之
    信賴基礎，是被告就有無故意或過失不法侵害原告所有權之
    事實，實無法確認。因此，原告主張被告應依侵權行為之規
    定負損害賠償責任，亦顯無理由。
四、並聲明：（一）原告之訴駁回。（二）如受不利判決，願供
    擔保請准免為假執行。
參、爭執與不爭執事項：
一、不爭執事項（並採為本院判決之基礎）：
（一）坐落於台中縣豐原市○○段0753-1地號、0755地號、0753
      地號之土地為中華民國所有；原告於88年9月18日自國有
      財產局接管系爭土地，現為原告所管理。
（二）坐落於台中縣豐原市○○段0753-1地號、0755地號、0753
      地號土地之建物，於76年徵收前本即為被告所有，徵收後
      被告以原告並未全部使用，乃復自80年間起占有系爭土地
      上之建物。又被告已領取上開地上物之徵收補償金。
二、爭執之事項：
（一）原告是否有默示允許被告占有使用台中縣豐原市○○段
      0753-1地號、0755地號、0753地號之土地？又被告是否有
      合法占有使用系爭土地之法律依據？
（二）原告請求被告拆除系爭土地上之建物，並返還系爭土地，
      是否違反民法權利濫用原則？
（三）原告依民法第767條之規定，請求被告拆除系爭土地上之
      建物，並返還系爭土地，且依不當得利及侵權行為法律關
      係，請求被告應給付原告相當於租金之不當得利及損害賠
      償，有無理由？
肆、法院之判斷：
一、原告並無默示允許被告占有使用台中縣豐原市○○段0753-1
    地號、0755地號、0753地號土地之情形，且被告亦無合法占
    有使用系爭土地之法律依據。
    被告辯稱系爭土地上之建物於76年徵收前本即為被告所有，
    徵收後被告以原告並未全部使用，乃復自80年間起占有系爭
    土地上之建物，系爭土地上之建物雖未辦理所有權第1次保
    存登記，然該建物係實施建築管理前之合法建物（64年1 月
    1日即裝置自來水）；又兩造就系爭土地之使用，形式上固
    未訂立任何書面契約，然原告默示允許被告占有使用系爭土
    地，是以被告對系爭土地固無合法之占有權源，然其既合法
    占有系爭建物，而該建物使用系爭土地為有合法權源云云。
    經查：
（一）按所謂默示之意思表示，係指依表意人之舉動或其他情事
      ，足以間接推知其效果意思者而言，若單純之沈默，除有
      特別情事，依社會觀念可認為一定意思表示者外，不得謂
      為默示之意思表示（最高法院29年上字第762號判例參照
      ）。復按各機關經管被非政府機關占用之國有不動產，管
      理機關有公用需要或為其主管目的事業需用者，應協調占
      用者騰空遷讓、協調地方政府以違建拆除、訴訟排除或其
      他適當處理方式收回後，依預定計畫、規定用途或事業目
      的使用。前項不動產，管理機關已無公用需要且非其主管
      目的事業需用者，除地上為公有宿舍，仍應由管理機關依
      雙方法律關係及相關法令予以處理或騰空移交外，得依下
      列方式處理：(一)各機關經管之不動產係於國有財產法施行
      前取得，取得後從未供公用或於國有財產法施行前已廢止
      公用者，得檢具原始登記簿謄本並敘明事實，依同法施行
      細則第72條規定，現狀移交財政部國有財產局（以下簡稱
      國產局）接管處理。(二)前款以外之不動產，應循序變更為
      非公用財產或撤銷撥用，騰空移交國產局接管，但符合下
      列情形之一，經管理機關檢具相關證明文件者，得按現狀
      移交：1.管理機關辦理撥用前，即已被占用，管理機關並
      無使用事實者。2.有租賃關係或其他法律上原因無法騰空
      者。3. 國有財產法施行後因接收、接管（不含臺灣省有
      財產所有權移轉國有之接管）、沒收、徵收（無土地徵收
      條例第9條或第49條規定適用情形）、價購或第一次登記
      取得時已被占用，且從未供公用者。4.符合其他法律規定
      ，得予租、售者。5.非屬配合政策、其他法令規定，禁止
      處分或出租範圍之下列不動產：(甲)坐落都市計畫商業區、
      住宅區或工業區及非都市土地使用編定種類為甲、乙、丙
      、丁種建築用地者。(乙)符合國有財產法第49條第3項、第
      50條、第51條、第52條、第52條之1及第52條之2得予出售
      規定，由具備承購條件者提出申請者。(丙)符合國有耕地放
      租實施辦法規定得予出租者。(丁)符合國有財產法第42條第
      1項但書第1款至第3款規定得逕予出租者。(戊)符合國有非
      公用財產委託經營實施要點第5點規定，得專案委託經營
      者。又各機關經管被占用之不動產，已進行排除侵害訴訟
      或經判決確定者，依第一點第二項規定，辦理現狀移交者
      ，應在不損及國庫權益下，採附條件之和解、停止或撤回
      訴訟、停止或撤回強制執行之措施後，再行辦理；符合第
      1點第2項(二)5、乙、丙、丁、戊之不動產，管理機關應檢
      具相關證明文件，洽國產局審認得予出租、出售或委託經
      營後再行處理。財政部台財產接字第09730002153號令發
      布之各機關經管國有公用被占用不動產處理原則第1、3點
      分別定有明文。由上揭規定可知，各機關經管國有公用被
      占用土地者得否按現狀移交國產局，前提在於「管理機關
      是否仍有公用需要」，故系爭土地須於原告無保留公用需
      要，始有不動產處理原則第1點第2項及第3點規定之適用
      。
（二）經查，原告分別以93年10月22日豐商總字第0930010937號
      函及94年4月1日豐商總字第0940010277號函，請求被告返
      還系爭土地，此有上開二公函附卷可稽。據此，原告仍有
      「保留公用之需要」，僅是被告不願返還系爭土地，以致
      原告無法依學校公用需要，使用系爭土地。依上述說明，
      被告辯稱系爭土地已無公用需要，原告應依不動產處理原
      則第1點第2項處理系爭土地乙事，顯不足採。縱令被告自
      80年間起占有系爭土地上之建物，而原告於93年間始以公
      函請求被告返還系爭土地等情屬實，按前揭判例意旨，亦
      不足以認定原告有以默示之意思表示，同意被告占有使用
      系爭土地。基此，被告辯稱原告默示允許伊占有使用系爭
      土地乙節，難以採信。又系爭土地上之建物係被告所有，
      被告可合法使用該建物，但系爭建物並無辦理所有權第1
      次保存登記，係屬違章建築，雖於64年1月1日即裝置自來
      水設施，惟申請自來水裝置係屬行政上之行為，並不表示
      被告有權限在系爭土地上建築房屋。換言之，被告可合法
      使用系爭土地上之建物與被告是否有權在系爭土地上蓋房
      子係屬二回事，不可混淆。從而，被告辯稱伊對系爭土地
      固無合法之占有權源，然其既合法占有系爭建物，而該建
      物使用系爭土地為有合法權源云云，洵屬無據。綜上，被
      告無法明確舉證其占有使用系爭土地之法律依據，其應無
      任何之權源，占有系爭土地興建房屋，縱其占有建屋已13
      年無人聞問，亦不會因此而變為有權占有，其辯稱因上開
      狀況而認係有權占有，尚屬無據。
二、原告請求被告拆除系爭土地上之建物，並返還系爭土地，應
    無違反民法權利濫用原則。
    被告辯稱系爭土地於76年間辦理徵收後，原告即從未依核准
    徵收計畫使用，而係予以閒置且不加管理。且被告早於80年
    間即占用系爭土地至今，於94年間向國有財產局申請承租或
    承購系爭土地時，本件系爭土地於76年辦理徵收尚未滿20年
    ，原告即以此為由，未依國有財產法第33、35條規定，將系
    爭土地變更為非公用財產，依法移交該局接管處理，由該局
    依國有財產法第42條第1項但書第2款規定，逕予出租被告。
    另原告放任前東勢里里長於系爭755地號土地上之東勢里福
    德祠樹立大型鋼架看板，其坐視他人無權占用系爭土地，卻
    未併案起訴請求返還，反就實際僅占用5、6坪土地之被告提
    起訴訟，是原告主觀上是否專以損害他人為主要目的即有可
    疑。又系爭土地上之建物為被告所有之合法原始建物，該建
    物若予拆除，對建物所有權人所受之損失不得謂為不大，而
    原告自身權利之行使，所能取得之利益似屬不多，是其客觀
    上因權利行使取得利益與他人所受損害是否相當亦有可疑，
    是本件經權衡後，原告就本件物上請求權之行使，應屬權利
    濫用而背於誠實信用原則云云。按權利之行使，不得違反公
    共利益，或以損害他人為主要目的，民法第148條第1項定有
    明文。次按民法第148條係規定行使權利，不得以損害他人
    為主要目的，若當事人行使權利，雖足使他人喪失利益，而
    茍非以損害他人為主要目的，即不在該條所定範圍之內（最
    高法院45年台上字第105號判例參照）。再按以「公共利益
    」作為控制私權行使的手段，適用之際應予慎重，避免「濫
    用」，其理由有三：1.私權的行使違反公共利益，多屬間接
    ，應嚴格認定。2.最高法院採「利益衡量」的標準，判斷權
    利行使是否以損害他人為主要目的，本含有公共利益的考量
    。3.因公共利益而限制私權的行使，影響個人權益至鉅，應
    由法律加以規範（王澤鑑著，民法總則，第594頁以下，200
    4年3月版）。本件原告為系爭土地之管領機關，其於知悉所
    管領之土地被占用之後，請求收回本屬當然，況且原告請求
    被告拆除系爭建物，返還所占系爭土地，並無自己利得極少
    ，被告及國家社會所受之損失甚大之情形，自非違反公共利
    益或以損害被告為主要目的。揆諸前揭說明，原告請求被告
    拆屋還地，核屬權利之正當行使，被告抗辯原告係濫用權利
    云云，要無可取。
三、原告依民法第767條之規定，請求被告拆除系爭土地上之建
    物，並返還系爭土地，且依不當得利法律關係，請求被告應
    給付原告相當於租金之不當得利，應有理由。
（一）按所有人對於無權占有或侵奪其所有物者，得請求返還之
      ；對於妨害其所有權者，得請求除去之；有妨害其所有權
      之虞者，得請求防止之，民法第767條定有明文。查坐落
      於台中縣豐原市○○段753-1地號、755地號、753地號土
      地，係原告所有，此有上開地號土地登記第二類謄本各乙
      份附卷可憑。再查被告自80年間起無權占用系爭土地，占
      用部分如台中縣豐原地政事務所土地複丈成果圖所示A1部
      分（座落於豐南段753地號，0.28平方公尺）、A2部分（
      座落於豐南段753地號，6.69平方公尺）、B部分（座落於
      豐南段753-1地號，14.62平方公尺）、C部分（座落於豐
      南段755地號，6.18平方公尺）、D部分（水龍頭，座落於
      豐南段753-1地號）等部分，此為被告所不爭執，應堪信
      為真正。綜上，系爭土地所有權人係原告，且現仍由被告
      占有使用中，按上揭之規定，原告請求被告拆除系爭土地
      上之地上物，並返還系爭土地，為有理由。
（二）被告辯稱兩造就系爭土地之使用，形式上固未訂立任何書
      面契約，然原告默示允許被告占有使用系爭土地，應非無
      法律上原因，是本件占用土地應具法律上之原因，原告就
      此部分所為不當得利之主張，殊嫌無據云云。惟按無法律
      上之原因而受利益，致他人受損害者，應返還其利益，雖
      有法律上之原因，而其後已不存在者，亦同，民法第179
      條定有明文。復按無權占有他人之不動產，可能獲得相當
      於租金之利益，為社會通常之觀念（最高法院61年台上字
      第1695號判例參照）。再按所謂不當得利制度之目的非在
      填補損害，而係在返還其依權益歸屬不應取得之利益，是
      民法第179條規定所稱之損害兼指既存財產之積極減少及
      應得利益之喪失二種情形。應增加之財產而未增加固屬損
      害，此情形受損人並不必證明該項事實如未發生，即確實
      可以增加財產，只須證明若無該項事實，依通常情形，財
      產當可增加，即為受有損害，例如無權源而使用他人房屋
      時，不問該他人是否果有使用該房屋之必要抑或有無出租
      第三人之計畫，即使將房屋荒廢不顧，亦應認為損失相當
      於租金額之損害。蓋所謂財產總額不限於具有金錢價值的
      權利總合，且包含隨時可以使用收益的潛在價值，自不必
      斟酌受損人對於該財產有無使用收益之意思或有無使用收
      益之計畫，只須依通常情形認為該項利益應歸屬受損人，
      即應命受益人將其利益返還，斯符公平原則（孫森焱著，
      民法債編總論，第103頁）。如上所述，原告並無默示允
      許被告占有使用台中縣豐原市○○段753-1地號、755地號
      、753地號土地之情形，且被告亦無合法占有使用系爭土
      地之法律依據，是以原告確實因被告無權占用系爭土地之
      情事，而無法完全使用收益系爭土地，依一般社會通念而
      論，原告受有使用收益之損害。按上揭之規定，原告主張
      依不當得利之法律關係，請求被告給付相當於租金之不當
      利益，為有理由。至原告就此部分之請求，固併另依侵權
      行為法律關係為請求，然因本院已就其主張不當得利法律
      關係容許其所為此部分相當於租金之不當利益之請求，故
      就其所為侵權行為法律關係之主張，即不再予以論究，附
      此敘明。
四、末按租金之請求權，因5年間不行使而消滅，既為民法第126
    條所明定，是無法律上之原因而獲得相當於租金之利益，致
    他人受損害時，如該他人之返還利益請求權已逾租金短期消
    滅時效之期間，對於相當於已罹消滅時效之租金利益，不得
    依不當得利之法則請求返還。復按無權占有他人之不動產，
    可能獲得相當於租金之利益，為社會通常之觀念；其依不當
    得利之法則請求返還不當得利，以無法律上之原因而受利益
    ，致他人受有損害為其要件，故得請求返還之範圍，固應以
    對方所受之利益為度，非以請求人所受損害若干為準，惟於
    審酌對方所受之利益時，如無客觀具體數據可資計算，請求
    人所受損害之數額，未嘗不可據為計算不當得利之標準；而
    城市地方房屋之租金，以不超過土地及其建築物申報總價年
    息10%為限，土地法第97條第1項亦有規定。是此項房屋之租
    金應受年息10%之限制者，須以土地及其建築物兩者之申報
    總額為其計算標準（最高法院41年度台上字第810號判決參
    照）。而土地法第97條所謂土地價額，應依法定地價定之；
    土地所有權人依土地法所申報之地價為法定地價，土地法施
    行法第25條、土地法第148條分別定有明文。再按舉辦規定
    地價或重新規定地價時，土地所有權人未於公告期間申報地
    價者，以公告地價百分之80為其申報地價，平均地權條例第
    16條定有明文。另按基地租金之數額，除以基地申報地價為
    基礎外，尚須斟酌基地之位置，工商業繁榮之程度，承租人
    利用基地之經濟價值及所受利益等項，並與鄰地租金相比較
    ，以為決定，並非必達申報總地價年息百分之10最高額（最
    高法院68年台上字第3071號判例意旨參照）。經查，被告無
    權占有系爭土地，被告就其所占有之土地應屬無法律原因而
    受有相當於租金之利益，並致原告受有相當於租金之損害，
    原告對於被告自得本於前開規定請求返還相當於租金。又依
    民法第126條規定，租金之請求權時效為5年，是原告請求相
    當於租金之損害，係自本件起訴狀送達後即97年5月27日回
    溯5年即92年5月28日間之租金損害，故原告請求該期間之相
    當於租金損害，自無不合。本院審酌系爭土地地理環境位處
    豐原市區之交通要衢，附近商業交易熱絡、市況十分繁華、
    生活機能極佳；被告利用系爭土地之經濟價值與所得利益不
    少，認以系爭耕地申報地價按年息8%為計算被告不當得利之
    標準，是為適當。茲系爭土地為被告所占用之面積如台中縣
    豐原地政事務所土地複丈成果圖所示A1部分（座落於豐南段
    753地號，0.28平方公尺）、A2部分（座落於豐南段753地號
    ，6.69平方公尺）、B部分（座落於豐南段753-1地號，14.
    62 平方公尺）、C部分（座落於豐南段755地號，6.18平方
    公尺）、D部分（水龍頭，座落於豐南段753-1地號）等部分
    ，現行公告地價實務係每三年分區公告一次，則豐南段753
    地號及753-1地號之89年度、93年度及96年度申報地價各均
    為每平方公尺12700元，是91、92年公告地價與89年度相同
    均為每平方公尺12700元，同理94、95、96年度公告地價與
    93年度相同均為每平方公尺12700元；另豐南段755地號之89
    年度、93年度及96年度申報地價均為每平方公尺17100元，
    故91、92年公告地價與89年度相同均為每平方公尺17100元
    ，同理94、95、96年度公告地價與93年度相同均為每平方公
    尺17100元，此有地價謄本在卷可稽。而豐南段753地號及
    753- 1地號所占用面積共為21.59平方公尺（計算式為0.28
    ＋6.69＋14.62＝21.59），是原告得請求被告給付相當於土
    地租金之不當得利數額如下：（一）豐南段753地號土地之
    A1、A2部分及753-1地號土地之B部分：92年5月28日至97年5
    月27日之數額為109677元（計算式：12700×8﹪×21.59 ×
    5年＝109677，小數點以下四捨五入）。（二）豐南段755
    地號土地之C部分：92年5月28日至97年5月27日之數額為
    42271元（計算式：17100×8﹪×6.18×5年＝42771，小數
    點以下四捨五入）。（三）97年5月27日以後豐南段753地號
    土地之A1、A2部分及753-1地號之B部分，每月得請求數額為
    1828元（計算式：12700×8﹪×21.59÷12＝1828，小數點
    以下四捨五入）。（四）97年5月27日以後豐南段755地號C
    部分，每月得請求數額為705元（計算式：17100×8﹪×6.
    18÷12＝705，小數點以下四捨五入）。從而，原告請求
    被告應給付自92年5月28日起至97年5月27日止，共5年之相
    當租金之不當利益為151948元（計算式為109677＋42271＝
    151948）及自起訴狀繕本送達翌日即自97年5月28日起至清
    償日止按法定利率即年息百分之五計算之利息，暨自97年5
    月27日起至拆除豐南段753地號土地之A1、A2部分、753-1地
    號土地之B部分及D部分之水龍頭及755地號土地之C部分上之
    地上物謄空返還土地之日止，按月於每月15日給付相當租金
    之不當得利數額為2533元（計算式為1828＋705＝2533）。
五、綜上所述，原告依物上請求權，請求被告將坐落豐原市○○
    段第753地號土地上如附圖所示編號A1及A2部分之地上物、
    豐原市○○段第753-1地號土地上如附圖所示編號B部分之地
    上物及編號D之水龍頭，及豐原市○○段第755地號土地上如
    附圖所示編號C部分之地上物拆除並返還土地予原告；及依
    不當得利返還請求權，請求被告給付151948元，及自起訴狀
    繕本送達翌日即97年5月28日起至返還土地日止，按法定利
    率年息百分之五計算之利息，及自97年5月28日起至返還土
    地之日止，按月於每月15日給付原告2533元，為有理由，應
    予准許，逾此範圍請求為無理由，應予駁回。
伍、本判決兩造均陳明願供擔保，請准宣告假執行或免為假執行
    ，於原告勝訴部分，核均無不合，應予准許，爰分別酌定相
    當之擔保金額宣告之。原告其餘假執行聲請，因訴之駁回，
    失所依據，併予駁回。
陸、本件事證已臻明確，兩造所為其他攻擊防禦方法及主張，於
    事實認定及判決結果不生影響，爰不逐一審究，併予敘明。
柒、訴訟費用負擔之依據：民事訴訟法第79條、第390條第2項、
    第392條。
中    華    民    國    97    年    8     月    25    日
                  民事第一庭    法  官  陳學德
正本係照原本作成。
如對本判決上訴，須於判決送達後20日內向本院提出上訴狀。
中    華    民    國    97    年    8     月    25    日
                                書記官


司法院資訊處製作；財團法人民間司法改革基金會備份。
